臺灣高雄地方法院民事判決　　　　　　　92年度訴字第1848號
原　　　告　乙○○
訴訟代理人　侯勝昌律師
　　　　　　陳正男律師
上　一　人
複　代理人　陳裕文律師
被　　　告　甲○○
訴訟代理人　莊美玲律師
當事人間請求分割共有物事件，本院於民國94年10月17日言詞辯
論終結，判決如下：
    主  文
兩造共有坐落高雄縣六龜鄉○○段九七○地號、地目旱、面積六
一八三點○二平方公尺土地准予分割，分割方法為：如附圖一所
示甲部分面積二○六一點零一平方公尺分歸原告所有，乙部分面
積四一二二點零一平方公尺分歸被告所有。
訴訟費用由被告負擔三分之二，餘由原告負擔。
    事  實  及  理  由
一、原告主張：兩造共有坐落高雄縣六龜鄉○○段970 地號、地
    目旱、面積6183.02 平方公尺土地（下稱系爭土地），應有
    部分為原告3 分之1 ，被告3 分之2 。而按兩造間就系爭土
    地並無不能分割之特約，或目的上不能分割之情事，且因無
    法達成協議分割，基於土地經濟有效利用及促進社會經濟發
    達之因素，確有分割土地之必要等情，爰本於民法第823 條
    第1 項及第824 條第2 項規定。聲明：系爭土地准予分割，
    分割方法為：如附圖二所示甲部分面積1941.01 平方公尺分
    歸原告所有，乙部分面積3882.09 平方公尺分歸被告所有，
    丙部分面積359.92平方公尺，按原告3 分之1 、被告3 分之
    2比例維持共有（下稱原告分割方法）。
二、被告則以：同意分割系爭土地，惟分割方法應採用附圖一所
    示，即附圖一所示甲部分面積2061.01 平方公尺分歸原告所
    有，乙部分面積4122.01 平方公尺分歸被告所有（下稱被告
    分割方法）；被告不同意分割後仍與原告保持部分土地共有
    之狀態等語置辯。聲明：原告之訴駁回。
三、按共有人得隨時請求分割共有物，但因物之使用目的不能分
    割或契約定有不可分割之期限者，不在此限。又共有物之分
    割，依共有人協議之方法行之，分割之方法不能協議者，法
    院得依任何共有人之聲請，以原物分配於各共有人，民法第
    823 條第1 項、第824 條第2 項第1 款分別定有明文。經查
    ，兩造共有系爭土地，應有部分為原告3 分之1 ，被告3 分
    之2 。又兩造間就系爭土地並無不能分割之特約，或目的上
    、法令上不能分割之情事，且無法達成協議分割等事實，為
    兩造所不爭執，並有系爭土地土地登記謄本在卷可按，其中
    無目的上不能分割之情事部分，復據本院履勘現場查明屬實
    ，有勘驗筆錄、現場照片等附卷可參，堪予認定。則依前開
    說明，原告訴請裁判分割系爭土地，於法並無不合，應予准
    許。
四、次按共有人因共有物分割之方法不能協議決定，而提起請求
    分割共有物之訴，應由法院依民法第824 條命為適當之分配
    ，不受任何共有人主張之拘束，最高法院著有49年度台上字
    第2569號判例要旨可資參照。再按裁判上定共有物之分割方
    法時，法院本有自由裁量之權，應斟酌當事人之聲明，各共
    有人之利害關係，並共有物之性質、價格、利用價值及分割
    後之經濟效益，而為適當之分配，且以維持全體共有人之公
    平為標準，不受任何共有人主張之拘束，最高法院著有72年
    台上字第3883號、78年台上字第2141號判決要旨可供參照。
    茲被告固同意原告訴請分割系爭土地，惟不同意原告分割方
    法，並主張應採用被告分割方法。從而，本件應予審究者，
    厥為分割系爭土地究以原告分割方法或被告分割方法為可採
    ？述之如下：
（一）經查，系爭土地呈西北、東南走向，狀似盾牌；系爭土地
      東北側即附圖一或附圖二所示Ｄ部分為一層鐵皮屋造佛堂
      （面積17.6 2平方公尺）、Ｅ部分為一層加強磚造廟宇主
      殿（面積29 9.72 平方公尺）、Ｆ部分為一層磚造浴室（
      面積16. 94平方公尺）、Ｇ部分為一層磚造廁所（面積15
      .7 平 方公尺）、Ｈ部分為一層鐵皮屋造住房（面積43.7
      4 平方公尺）、Ｉ部分為一層磚造平房住宅（面積216.65
      平方公尺）、Ｊ部分為一層鐵皮造工具室（面積78.35 平
      方公尺）、Ｋ部分為一層鐵皮造柴房（面積89.94 平方公
      尺），均為被告所有使用中；系爭土地西南側則由原告種
      植果樹使用中；系爭土地其餘部分則為雜草及空地等情，
      為兩造所不爭執，復經本院會同高雄縣美濃地政事務所（
      下稱美濃地政）履勘現場查明屬實，並有勘驗筆錄、現場
      照片及美濃地政94年5 月2 日美測分字第239 號、94年8
      月8日 美測分字第57 2號複丈成果圖在卷可考，堪可認定
      。已徵系爭土地西南側現分由原告使用管領、東北側分由
      被告使用管領，則分割方案如依兩造目前管領之現狀為之
      ，自較能符合兩造間之使用現況。從而，原告分割方法其
      中主張附圖二所示甲部分分歸原告所有，乙部分分歸被告
      所有（附圖二所示丙部分應由兩造繼續維持共有）；被告
      分割方法主張附圖一所示甲部分分歸原告所有，乙部分分
      歸被告所有，均尚堪認符合使用現況，無礙於經濟效能。
（二）至原告雖主張應保留附圖二所示丙部分土地（面積359.92
      平方公尺）為兩造共有，作為對外聯絡之道路使用乙節。
      惟查，系爭土地為袋地，對外並無公路或既成道路聯絡，
      如欲通行至公路，則須借用鄰地通行乙節，除經本院勘驗
      無訛，製有上開勘驗筆錄可稽（見本院卷第21頁），並有
      上開複丈成果圖可按，且據本院向財政部國有財產局臺灣
      南區辦事處（下稱國有財產局）、高雄縣六龜鄉公所（下
      稱六龜鄉公所）、高雄縣政府函詢明確，分別有國有財產
      局93年4 月22 日 台財產南勘字第0930011594號函、六龜
      鄉公所93年5 月4日 六鄉建字第0930004032號函、高雄縣
      政府93年5 月31日府工土字第0930095921號函在卷（見本
      院卷第136 、138 、148 頁）可考，亦堪認定。足認系爭
      土地不論採取何種現物分割方法，分割後仍屬袋地。則原
      告主張應保留附圖二所示丙部分土地以作為對外聯絡之用
      云云，即屬無據。又按分割共有物，以消滅共有關係為目
      的。法院裁判分割共有土地時，除因該土地內部分土地之
      使用目的不能分割（如為道路），或部分共有人仍願維持
      共有關係，可就該部分土地不予分割或准許部份共有人成
      立分割後新共有關係外，應將土地分配於各共有人單獨所
      有，最高法院著有69年台上字第1831號判例要旨可資參照
      。查附圖二所示丙部分土地，現非供兩造通行之道路，而
      係原告所有Ｄ部分佛堂（占用丙部分土地面積17.62 平方
      公尺）、Ｅ部分廟宇主殿（占用丙部分土地面積111.04平
      方公尺）橫斷於該地上乙節，為兩造所不爭執，亦經本院
      會同上開地政事務所人員履勘現場查明屬實，並有上開勘
      驗筆錄、現場照片及複丈成果圖在卷可考，堪可認定。倘
      參酌系爭土地並無其他使用目的不能分割之情事；暨被告
      不同意分割後仍與原告保持共有等情相互觀之，則系爭土
      地分割後，自以分歸兩造單獨所有為適當。況依附圖一丙
      部分土地所示，現尚有原告所有使用之Ｄ部分佛堂、Ｅ部
      分廟宇主殿座落其上，亦如前述。如依原告分割方案，勢
      將拆除前開部分建築物，不利建物之經濟使用目的。而按
      該等建築外觀、構造，均未屆汰舊之地步，倘參酌上開建
      物原係被告依兩造原來明示或默示分別管領使用之意思而
      為等情相互以觀，益徵遽予拆除前開部分建築物，顯然不
      利整體經濟效用，亦無助於原告之主張。從而，原告主張
      應保留附圖二所示丙部分土地工作道路且為兩造共有云云
      ，自屬無據，不足採取。是原告分割方法，並非妥適，不
      宜採用。
（三）綜上，依被告分割方法，除符合兩造使用現況，業如前述
      外，即兩造各自分得之土地，其格局亦屬完整，自有助於
      整體利用價值之提昇。此外，參以各該土地對外雖無公路
      或既成道路聯絡，惟通行鄰地後與公路聯絡距離大致相當
      ，堪認被告分割方法確為系爭土地較妥當與公平之方法，
      爰予採用。
五、從而，原告本於民法第823 條第1 項、第824 條第2 項共有
    物分割請求權，請求准予分割，為有理由，應予准許，爰判
    決如主文第1 項所示。
六、本件事證已臻明確，兩造其餘攻擊防禦方法及舉證，對於本
    院前揭認定不生影響，無庸再予審究，併此敘明。
九、據上論結，原告之訴為有理由，依民事訴訟法第78條、第81
    條第2款，判決如主文。
中　　華　　民　　國　　94　　年　　10　　月　　31　　日
                  民事第二庭審判長法 　 官　李昭彥
                                  法    官  鄭詠仁
                                  法    官  黃呈熹
以上正本證明與原本無異。
如對本判決上訴，須於判決送達後20日內向本院提出上訴狀，同
時表明上訴理由（原判決所違背之法令及其具體內容或依訴訟資
料可認為原判決有違背法令之具體事實）；如已於本判決宣示後
送達前提起上訴者，應於判決送達後10日內補具上訴理由（均須
按他造當事人之人數附繕本）。
中　　華　　民　　國　　94　　年　　10　　月　　31　　日
                                  書記官    曾瓊玉
